【裁判字號】    97,消債更,220
【裁判日期】    971231
【裁判案由】    更生
【裁判全文】
臺灣桃園地方法院民事裁定           97年度消債更字第220號
聲  請  人
即  債務人  甲○○
代  理  人  徐豐益律師
複  代理人  李國豪律師
上列當事人因消費者債務清理事件聲請更生，本院裁定如下：
    主  文
聲請駁回。
聲請費用由聲請人負擔。
    理  由
一、按債務人與金融機構協商成立者，不得聲請更生或清算，但
    因不可歸責於己之事由，致履行顯有重大困難者，不在此限
    ；本條例施行前，債務人依金融主管機關協調成立之中華民
    國銀行公會會員，辦理消費金融案件無擔保債務協商機制與
    金融機構成立之協商，準用前項之規定，消費者債務清理條
    例第151 條第5 項、第6 項分別定有明文。又聲請更生或清
    算不合程式或不備其他要件者，法院應以裁定駁回之，但其
    情形可以補正者，法院應定期間先命補正，同條例第8 條亦
    定有明文。次按，依債務人與金融機構協商成立者，除非因
    不可歸責於己之事由，致履行顯有重大困難，否則不得聲請
    更生或清算，清償者債務清理條例第151 條第5 項規定意旨
    甚明。是債務清償方案成立後，固由債務人按其條件履行，
    惟需於其後發生情事變更，在清償期間收入或收益不如預期
    ，致該方案履行困難甚或履行不能，因不可歸責於己，始能
    聲請更生或清算。此項規定旨在避免債務人任意毀諾已成立
    之協商，濫用更生或清算之裁判上債務清理程序，蓋以債務
    清償方案係經當事人行使程序選擇權所為之債務清理契約，
    債務人應受該成立之協議所拘束。債務人既已與金融機構協
    商成立，如認該協商方案履行有其他不適當情形，自仍應再
    循協商途徑謀求解決，合先敘明。
二、本件聲請更生意旨略以：聲請人有不能清償債務情事，前已
    提出債權人清冊，以書面向最大債權金融機構慶豐商業銀行
    股份有限公司（下稱慶豐銀行）請求共同協商債務清償方案
    ，於民國95年間協商成立並約定每月償還新臺幣（下同）15
    ,768 元 ，而聲請協商時實無能力清償，都是向親友借貸以
    清償，現在親友亦不願資助，又須繳交房貸，尚有子女1 人
    必須扶養，是對履行條件難以負擔，致履行有重大困難，故
    毀諾實屬不可歸責於己，且其無擔保或無優先權之債務總額
    未逾1,200 萬元，復未經法院裁定開始清算程序或宣告破產
    ，自仍得聲請更生等語。
三、又按，消費者債務清理條例立法意旨，乃在幫助陷於經濟上
    困境之債務人，得藉由更生或清算程序，走出經濟困境，避
    免走向絕路，實現憲法所保障之生命權，其並非在幫助債務
    人保持其舊有之生活水平，或幫助債務人履行其法定扶養義
    務。因此在考量所謂之「生活必要性支出」，自以維持一般
    人最低生活水平所需為準，而在扶養費支出之考量，亦應以
    實際上確有受扶養必要之支出為準，其與法定扶養義務自當
    加以區別。關於本件聲請人與金融機構成立之協商，有何因
    不可歸責於己之事由，致履行顯有重大困難乙節，聲請人雖
    陳述如上，然查，聲請人係於95年7 月27日與慶豐銀行依前
    述協商機制而成立債務協商，將聲請人之債務分80期，依年
    息8.88% 之利率，自95年8 月起，按月清償15,768元，聲請
    人並履行該清償方案至97年3 月止等情，業據慶豐銀行陳報
    在卷，並提出該協議書附卷可稽，堪認屬實。次查，依聲請
    人所提出財政部臺灣省北區國稅局95年度綜合所額稅各類資
    料清單，聲請人於該年度之薪資所得為264,431 元，平均每
    月薪資約為22,035元，另依其於本院97年9 月3 日行訊問程
    序時，自承：其收入每月約2 萬1 千餘元，於95年聲請協商
    時之薪資亦同等語，互核相符，亦堪認定。聲請人雖稱其於
    聲請協商時實無能力清償上開協商金額等語，然該協商條件
    既然係由聲請人與最大債權銀行雙方協議所達成，在客觀事
    實並未有顯著變動之下，上述情事核屬聲請人在協商時可得
    預見，據以評估可否履行協商條件之事實，且查，聲請人事
    實上亦履行該方案長達近2 年之期間，則聲請人之毀諾即與
    「不可歸責於己之事由致履行顯有重大困難」之要件不符。
    聲請人雖另以民事補正狀補稱：「…原省吃儉用下尚可勉強
    支付於每月房貸及協商金額之支出，然至97年3 月時，受撫
    養之小孩需繳交學期之註冊費用，在愛子心切及己身財狀況
    迫之兩難下，無奈選擇毀諾…」等語，惟查，聲請人之子係
    於79年5 月1 日出生，於聲請人95年協商時年已16歲，於其
    毀諾時則將近18歲，則其扶養費或學費、註冊費之發生，均
    非始自於97年3 月毀諾時，是聲請人以此為其毀諾而不可歸
    責於己之事由，亦無可採。且依其上開所陳，聲請人省吃儉
    用下尚可勉強支付於每月房貸及協商金額之支出等語，顯見
    其前述：於聲請協商時實無能力清償上開協商金額云云，並
    非事實。況查，聲請人名下有房屋兩筆（其一僅應有部分二
    分之一，另一則為全部）及其基地共計3 筆，顯然已逾自用
    住宅之所需，則其因此而負擔房屋貸款，自不能列為生活必
    要之支出，申言之，其因而所致之財務狀況吃緊，應屬可歸
    責於己之事由所導致。
四、綜上所述，本件聲請人前經協商時，其收入情況與本件聲請
    時未有明顯不同，加以其仍有履行清償之能力，俱如前述，
    既無情事變更，且無重大履行困難之處。又債務人既有固定
    收入之履行能力，縱有一時履行不便，亦得經由個別債權銀
    行協商程序以求適當履債，準此，堪認債務人尚乏不可歸責
    於己致履行顯有重大困難之情形可言，本件聲請經核與法尚
    有未合，自應駁回其聲請。
五、爰裁定如主文。
中    華    民    國    97    年    12    月    31    日
              民事第一庭    法  官  范明達
上為正本係照原本作成
如不服本裁定，應於裁定送達後10日內，以書狀向本院提出抗告
，並繳納抗告費新臺幣1千元
中    華    民    國    97    年    12    月    31    日
                            書記官  張豐松


司法院資訊處製作；財團法人民間司法改革基金會備份。
